臺灣臺北地方法院民事判決　　　　　　 100年度簡上字第91號
上　訴　人　陳成元
訴訟代理人　李後政律師
被 上訴 人　顏昌懿
上列當事人間請求清償借款事件，上訴人對於中華民國99年11月
30日本院臺北簡易庭99年度北簡字第 17688號第一審判決提起上
訴，本院判決如下：
    主      文
原判決廢棄。
被上訴人應給付上訴人新臺幣肆拾柒萬元，及自民國九十九年九
月十一日起至清償日止按年息百分之五計算之利息。
第一、二審訴訟費用由被上訴人負擔。
    事實及理由
一、上訴人主張：被上訴人於民國96年3 月28日向伊借款新臺幣
    （下同）47萬元，並於97年11月19日出具保證清償貸方借款
    契約書（下稱系爭契約書），約定98年2 月28日星期六還款
    ，並由訴外人劉玉嬌擔任保證人，詎上開借款清償期已屆至
    ，被上訴人卻未依約清償。嗣被上訴人於99年2 月26日以22
     0萬元向伊購買門牌號碼新北市○○區○○路42巷8 號18樓
    之2 及坐落基地應有部分（下稱系爭房地），簽約款50萬元
    ，被上訴人復於99年2 月22日、2 月23日、3 月5 日及3 月
    18日依序匯款12萬元、25萬元、10萬元及3 萬元充作買賣價
    金，餘款則以貸款抵付，並於99年3 月25日辦妥所有權移轉
    登記，上述款項係被上訴人給付買賣系爭房地之價金，與系
    爭借款之清償並無關連，爰依消費借貸法律關係請求被上訴
    人如數償還47萬元，並加計法定遲延利息等語。
二、被上訴人則以：兩造原為男女朋友關係，伊與前夫當時正在
    辦理離婚，財產分配上有糾紛，遂與上訴人通謀虛偽意思表
    示簽訂系爭契約書，實際上伊未曾向上訴人借貸47萬元；至
    系爭房地則為伊於83年9 月24日委請上訴人購置，並登記上
    訴人名下，嗣兩造交惡協議分手，乃於99年2 月26日以220
    萬元簽訂不動產買賣契約，實際上雙方協議以200 萬元辦理
    所有權移轉，伊已陸續交付50萬元作為頭款，另向永豐銀行
    貸款150 萬元，上訴人已依約辦理過戶手續，詎上訴人於數
    月後再度索討金錢，實無理由等語，資為抗辯。
三、原審為上訴人敗訴之判決，上訴人不服，提起上訴，並聲明
    ：(一)原判決廢棄。(二)被上訴人應給付上訴人47萬元，暨自原
    支付命令送達翌日起至清償日止，按年息5 ％計算利息。被
    上訴人則答辯聲明：上訴駁回。
四、兩造不爭執事實：
  (一)被上訴人於97年11月19日出具保證清償貸方借款契約書，表
    示於96年3 月28日星期五從上訴人借款47萬元，約定98 年2
    月28日星期六還款，如屆期未償還，被上訴人願負法律清償
    之責，並由訴外人劉玉嬌擔任保證人。
  (二)被上訴人於99年2 月26日以220 萬元向上訴人購買門牌新北
    市○○區○○路42巷8 號18樓之2 及坐落基地應有部分，並
    簽訂不動產買賣契約書。
  (三)上址房屋所有權於99年3 月25日移轉予被上訴人，並辦妥所
    有權移轉登記，由被上訴人於同日設定最高限額180 萬元抵
    押權登記予訴外人永豐商業銀行。
  (四)被上訴人分別於99年2 月22日、2 月23日、3 月5 日依序匯
    款12萬元、25萬元及10萬元予上訴人。
    以上事實，為兩造所不爭執（見本院卷第64頁正、反面），
    且有系爭契約書、不動產買賣契約書、土地暨建物所有權買
    賣移轉契約書、土地暨建物所有權狀、郵政跨行匯款申請書
    3 紙等件為證（見原審卷第5 至7 頁第25至30頁、第37頁、
    本院卷第54至56頁反面），堪信為真正。
五、上訴人主張被上訴人向其借貸47萬元，嗣清償期屆至尚未清
    償，爰依消費借貸法律關係請求被上訴人如數給付本息等語
    ，惟為被上訴人所否認，並以前揭情詞置辯，則本件爭點厥
    為：(一)兩造間是否通謀虛偽意思表示為借貸契約？(二)系爭47
    萬元借款是否業已清償？
六、茲就以上爭點析述如下：
  (一)兩造間是否通謀虛偽意思表示為借貸契約？
  1.上訴人主張之事實，業經其提出被上訴人不爭執形式上真正
    之系爭契約書為證。卷附被上訴人於97年11月19日出具之系
    爭契約書明確記載：「本人顏昌懿…於民國96年3 月28日星
    期五從貸方陳成元先生…借款新臺幣47萬元整，約定民國98
    年2 月28日星期六還款…」，並經被上訴人簽名蓋章於上（
    見支付命令卷第3 頁），依民事訴訟法第358 條第1 規定：
    「私文書經本人或其代理人簽名、蓋章或按指印或有法院或
    公證人之認證者，推定為真正」，所謂文書真正，即作成該
    文書之人，確曾為文書內所記載之表示或報告。按系爭契約
    書之記載，上訴人已於96年3 月28日交付借款47萬元予被上
    訴人，是依舉證責任分配原則，被上訴人抗辯與上開文件字
    句文義內容不合之事實，自應就此非常態之事實存在負舉證
    之責。
  2.又當事人於訴訟上所為之自認，於辯論主義所行之範圍內有
    拘束法院之效力，法院自應認當事人自認之事實為真，以之
    為裁判之基礎。而自認之撤銷，除別有規定外，以自認人能
    證明與事實不符或經他造同意者，始得為之，民事訴訟法第
    279 條第3 項定有明文。故自認人撤銷其自認者，除應向法
    院為撤銷自認之表示外，尚須舉證證明其自認有與事實不符
    。本件被上訴人於原審言詞辯論時，已自認曾向上訴人借款
    47萬元，僅辯稱已清償完畢等語（見原審卷第34、35頁）。
    雖被上訴人於本院審理時為反於上述自認事實之陳述，並撤
    銷上開自認，辯稱：系爭47萬元借貸契約係雙方通謀虛偽意
    思表示云云（見本院卷第40頁反面）。惟：被上訴人所舉證
    人劉玉嬌於本院審理時證稱：「當時我欠被上訴人1 筆錢，
    大概約30、40萬元左右，因為被上訴人需要保證人，我就當
    是還錢，故在契約書上簽名」、「被上訴人實際上是否有借
    款不清楚，借款時亦不在場」（見本院卷第65頁），是證人
    劉玉嬌之證詞不足為有利於被上訴人之認定，況兩造間果係
    通謀虛偽意思表示借貸契約，被上訴人焉需覓妥劉玉嬌充任
    保證人，以資保證上述借款債務之清償。本件上訴人既不同
    意被上訴人撤銷上開自認（見本院卷第41頁），被上訴人復
    未舉證證明其前所為之自認與事實不符，空言否認兩造間有
    47萬元借貸關係，辯稱：兩造間通謀虛偽意思表示，且上訴
    人並未交付47萬元借款云云，殊無可採。
  (二)系爭47萬元借款是否業已清償？
  1.按消費借貸之借用人主張借款業已清償，而貸與人主張借用
    人此項清償之款項，係屬另筆債務，並非係爭借款者，依舉
    證責任分配之原則，應由貸與人就另筆債務之存在負舉證責
    任（最高法院73年度台上字第2383號判決意旨參照）。被上
    訴人於原審抗辯系爭47萬元借款業已於99年2 月22日、2 月
    23日、3 月5 日依序匯款12萬元、25萬元及10萬元清償完畢
    ，固據提出郵政匯款申請書3 紙為憑（見原審卷第5 至7 頁
    ），惟為上訴人所否認，主張上述款項係被上訴人購買系爭
    房地之價金，已依約於99年3 月25日辦妥所有權移轉登記等
    情，並提出不動產買賣契約書、台北縣政府稅捐稽徵處土地
    增值稅繳款書、99年契稅繳款書、建築改良物所有權買賣移
    轉契約書、建物暨土地登記謄本可稽（見原審卷第39至44頁
    、本院卷第26至34頁），而被上訴人於本院審理時亦直承：
    「於99年2 月26日向上訴人購屋，實際交付200 萬元，99年
    2 月22日匯款12萬元、2 月23日匯款25萬元、3 月5 日匯款
    10萬元」等語（見本院卷第40頁反面），顯見被上訴人於上
    開期日所匯款項係向上訴人購買系爭房地所付價金之一部，
    要與系爭47萬元之借款無涉。是被上訴人於原審上開所辯，
    不足採信。
  2.被上訴人於本院審理時雖辯稱：系爭房地原本即為其於83年
    間所委託上訴人購買並出租使用收益，僅登記上訴人名下，
    相關房屋稅繳款書均寄至其戶籍地址云云，固據提出房屋稅
    繳款書、不動產租賃契約書為憑（見本院卷第50至53頁、第
    84頁正、反面），為上訴人所否認，並提出其於81年3 月28
    日向建商購買系爭房地之房屋及土地預定買賣合約書為證（
    見本院卷第72至81頁）。查：兩造間為男女朋友關係已有10
    餘年，並共同生活在被上訴人位於大埔街住處，為被上訴人
    所不爭（見本院卷第66頁），縱稅捐稽徵機關依上訴人指定
    將系爭房地繳款通知書寄達被上訴人位於大埔街戶籍址屬實
    ，亦難認系爭房地為被上訴人所有；再者，租賃契約為債權
    契約，出租人不以租賃標的物之所有權人為限，上訴人與被
    上訴人交往期間，將系爭房屋提供被上訴人出租供作生活費
    用，亦與常情無違；縱使系爭房地實際所有權人係被上訴人
    屬實，被上訴人既係基於自由意志願再支付200 萬元向上訴
    人購回，仍不足推認被上訴人未向上訴人借貸47萬元或被上
    訴人已清償系爭47萬元欠款之要件事實，是被上訴人此部分
    辯解，亦不足為其有利之認定。
  3.又請求履行債務之訴，原告就其所主張債權發生原因之事實
    ，固有舉證之責任，若被告自認此項事實而主張該債權已因
    清償而消滅，則清償之事實，應由被告負舉證之責任，此觀
    民事訴訟法第277 條之規定自明（最高法院28年上字第1920
    號判例參照。查：兩造間存有消費借貸關係，上訴人於96年
    3 月28日交付被上訴人47萬元借款，業如前述，而被上訴人
    所提出業已清償之證據，無非係兩造間因購買系爭房地所生
    之另筆債務，並非系爭借款，則上訴人主張：被上訴人屆期
    未清償47萬元欠款，洵屬有據，被上訴人辯稱：系爭借款業
    已清償云云，委無憑據。
七、綜上所述，上訴人依消費借貸法律關係請求被上訴人給付47
    萬元，及自原支付命令繕本送達翌日即99年9 月11日起（見
    促字卷第9 頁，原支付命令於99年8 月31日寄存送達於台北
    市政府警察局中正第一分局南海路派出所，依民事訴訟法第
    138 條第2 項規定，於99年9 月10日發生送達效力）至清償
    日止，按年息 5％計算之利息，為有理由，應予准許。原審
    未察，為上訴人敗訴之判決，容有未洽，上訴意旨指摘原判
    決不當，求予廢棄改判，為有理由，應由本院廢棄改判如主
    文第2 項所示。
八、本件為判決之基礎已臻明確，兩造其餘之攻擊或防禦方法及
    證據，經本院斟酌後，認為均不足以影響本判決之結果，亦
    與本案爭點無涉，自無逐一詳予論駁之必要，併此敘明。
九、據上論結，本件上訴為有理由，依民事訴訟法第436 條之1
    第3 項、第450 條、第78條、第463 條，判決如主文。
中    華    民    國    100    年     7    月    7    日
                 民事第四庭    審判長法  官  張瑜鳳
                                     法  官  許純芳
                                     法  官  胡宏文
以上正本係照原本作成。
本判決不得上訴。
中    華    民    國    100    年     7    月    7    日
                                     書記官  湯郁琪